【裁判字號】    91,簡上,699
【裁判日期】    921128
【裁判案由】    返還保證金
【裁判全文】
臺灣臺北地方法院民事判決                        九十一年度簡上字第六九九號
    上  訴  人  上嫺有限公司
    法定代理人  乙○○
    訴訟代理人  甲○○
    被  上訴人  百園水果企業有限公司
    法定代理人  丙○○
右當事人間返還保證金事件，上訴人對於中華民國九十一年六月十七日本院台北簡易
庭九十一年度北簡字第三七九四號第一審判決提起上訴，本院於民國九十二年十一月
十四日言詞辯論終結，判決如左：
    主  文
上訴駁回。
第二審訴訟費用由上訴人負擔。
    事  實
甲、上訴人方面：
一、聲明：
  (1)原判決廢棄。
  (2)被上訴人第一審之訴駁回。
二、陳述：除與原宣示判決筆錄記載者同，茲引用外，補稱：
  (1)兩造之爭點在於上訴人與被上訴人間簽訂之合約同意書，究竟是否應負擔三次之
    總設計配合費？或僅負擔一次總設計費即可？查系爭坐落台北市○○○路台北火
    車站二樓金華百貨專櫃，是按各總合專櫃攤位之位置、面積、裝潢繁簡等條件差
    異而設計施工，其中某類專櫃攤位因營業項目特殊（如被上訴人販賣生鮮水果）
    ，易腐爛並有較多廢棄物，影響鄰近攤位之環境衛生較鉅，在百貨賣場統一管理
    上亦須耗費較多之人力物力去清理維護，因此乃有列明總設計費數額負擔之約定
    ，此為預估被上訴人在原契約期間營業持續發生之負擔，嗣後在契約期滿另定續
    約（或未期滿而更換新契約）時，因被上訴人營業項目不變，即對於百貨賣場之
    環境衛生影響亦將持續發生，故在新約中仍有此項總設計配合費之約定，此新約
    期間持續發生之負擔，契約文義甚明。
  (2)原審對百貨專櫃攤位之整體特性漏未審酌，誤認系爭「總設計配合費」為裝潢費
    ，竟謂被上訴人僅須負擔第一次訂約之總設計配合費，即可免除嗣後在契約期希
    另定續約所明定之總設計配合費給付義務云云，其認定事實有違誤，因：
    系爭同意書第六條約定：「總設計配合十八萬元，一次付清或按三十六期，每
      期五千元攤還」，至於每期間隔多久？雖無明文之約定，但此三十六期之總期
      間，應不得逾越供銷合約之期限，始合情理，若謂「按三十六期」即按三十六
      個月，每月一期，則形成供銷合約期滿，而總設計配合費尚未付清之不合理現
      象。
    被上訴人所持「僅須負擔第一次訂約之總設計配合費十八萬元，已自八十五年
      一月起按三十六個月，每月一期，每月五千元攤還」之主張如果可信，則其在
      八十六年十月十七日第一次續約時，已攤還二十一個月（十萬五千元）。餘額
      僅剩七萬五千元，應在續約之同意書中記載「總設計配合費餘額七萬五千元」
      始合情理，然而被上訴人仍在續約之同意書中記載「總設計配合費十八萬元」
      顯然其在續約當時同意再次負擔總設計配合費十八萬元，文義甚明。
  (3)按最高法院十七年上字第一一一八號判例明示：「解釋契約，固須探求當事人立
    約時之真意，不能拘泥於契約之文字，但契約文字業已表示當事人真意，無須另
    事探求者，即不得反捨契文字而更為曲解」，原審對於供銷合約同意書中明確之
    文義，未從訂立契約之目的及價值等作全盤之觀察，竟捨文字而更為不合情理之
    解釋，實已違背論理法則。
  (4)縱使系爭供銷合約同意書之「按三十六期」記載，究竟是「按三十六個月，每月
    一期」？發生疑義而有解釋之必要時，依據供銷合約第七條之規定：「本合約如
    有未盡事宜，得隨時修正，且合約內容解釋，以甲方（上訴人）之解釋為依歸」
    ，故原審否定上訴人對於合約內容之解釋，顯有未洽。
  (5)同意書第六條記載全部總設計配合費（即裝潢費）是一年十八萬元一次付清或分
    三十六期每期五千元攤還，上列條件均經被上訴人簽名同意，而被上訴人每年給
    付我們一年十二期即僅給付六萬元，三年下來共給付十八萬元，尚欠我們三十六
    萬元。我們與被上訴人是一年訂一次約，另在同意書內記載營使用費（即租金）
    部分我們依每月被上訴人之營業額抽取百分之二十五。
乙、被上訴人方面：
一、聲明：駁回上訴。
二、陳述：除與原宣示判決筆錄記載者同，茲引用外，補稱：
  (1)被上訴人於八十四年底與上訴人商議承租經營台北車站二樓攤位時，上訴人以被
    上訴人所擬經營攤位之前手尚有裝潢設計費用十八萬元未攤銷完結，要求被上訴
    人承續攤銷上開費用，此即前揭被上訴人於八十四年十二月二十二日所簽署之同
    意書第六條之約定事項。該裝潢設計費用十八萬元，上訴人自八十五年一月（即
    第一期）起即按月要求被上訴人給付五千元，迄至八十七年十二月（即第三十六
    期）止，被上訴人均已依約給付完畢，自八十八年起上訴人即未再要求被上訴人
    給付裝潢設計費。被上訴人於八十六年十月十七日所簽署同意書第六條雖亦有裝
    潢設計費之約定事項，係因當期契約期間，被上訴人應負擔之裝潢設計費尚未全
    部攤銷完畢，故而重申此意，並非謂被上訴人另須再給付十八萬元之裝潢設計費
    。況且於兩造契約期間（即自八十五年一月一日起至九十年十月三十一日止），
    並無其他有關裝潢設計費用之新事由發生。
  (2)兩造於八十八年八月十五日簽署同意書續約時，即已無有關裝潢設計費之約定事
    項，蓋因當時被上訴人所應負擔之裝潢設計費用，至八十七年十二月業已全部給
    付完畢，此觀上開同意書之格式，要與被上訴人於八十四年十二月二十二日、八
    十六年十月十七日所簽署之同意書格式不一，亦應可得見之，顯然兩造當時均已
    知就有關裝潢設計費之事項業已全部履行完畢，並無上訴人所主張被上訴人尚有
    應付未付之情事。
  (3)上訴人提出卷附之如拿食品有限公司之合約暨同意書，並以如拿食品有限公司係
    被上訴之前手，且上開同意書第六條總設計配合費並未列任何裝潢設計金額等語
    ，主張被上訴人所述不實云云，惟查：
    被上訴人於八十四年底與上訴人商議承租系爭攤位時，上訴人係以被上訴人所
      擬經營攤位之前手尚有裝潢設計費十八萬元尚未攤銷完結為由，而要求被上訴
      人承續攤銷上開費用，此即系爭被上訴人於八十四年十二月二十二日所簽署之
      同意書第六條約定事項之由來。
    前揭之如拿食品有限公司是否即係被上訴人所承租系爭攤位之前手？被上訴人
      並不知情，就原審卷附被證二文件之真偽，被上訴人無從表示意見。然而，如
      被上訴人所擬承接攤位之前手並無裝潢設計費未攤銷完畢之情事，則該商場應
      有重新設計裝潢之情事，上訴人始得要求被上訴人支付此項費用，惟自被上訴
      人承接系爭攤位後，從未見上訴人有就該商場為重新設計裝潢之情事發生。如
      果上訴人與被上訴人之前手間並無裝潢設計費未攤銷完畢情事，上訴人卻虛構
      此項事實要求被上訴人給付，致被上訴人陷於錯誤而如數支付之，則上訴人之
      前揭所為實不無詐欺之嫌。
  (4)被上訴人於原審所提出之廠商貨結帳表確係上訴人所制作並交付予被上訴人：
    於兩造契約期間，上訴人每月會制作廠商貨結帳表交付予被上訴人，並作為兩
      造間請款、付款之依據，茲以八十六年四月份之貨結帳表為例，被上訴人原預
      付該月份之費用數額即營業抽成金額一十二萬一千四百零三元，加銷管費用三
      萬六千七百零四元，計一十五萬八千一百零三元，嗣經上訴人核算該月份之各
      項費用明細後制作成證四之廠商貨款結帳表，並就八十五年五月份至八十六年
      四月份為結算，被上訴人尚應給付六萬二千五百四十三元，被上訴人爰如數給
      付。
    卷附被上訴人所提出之廠商貨款結帳表上均有上訴人之名，且被上訴人於原審
      九十一年五月十七日庭呈之八十九年六月廠商貨款結帳表等文件，兩造並曾就
      該表所載有關代打卡罰款部分後續之處理，復有申訴書可稽，此已足見附卷之
      廠商貨款結帳表絕非被上訴人所造假。
    本件被上訴人所提出之貨款結帳表，均為上訴人核算後所制作之文書，該表之
      銷管費用部分項下之保全、清潔、水電等各項費用細目，均為上訴人所核算計
      列，被上訴人應無杜撰之可能。再者，該表如非上訴人所制作，則被上訴人據
      以所為之給付，上訴人豈有會無異議收受？上訴人就其所自行制作之文書，故
      意為否認爭執，實無理由。
    依卷附被上訴人所提出之廠商貨款結帳表上均列有清潔費用項目，上訴人於兩
      造契約期間內，均已按月給付向被上訴人收取清潔費用，上訴人於上訴理由中
      主張該總設計配合費係清理維護費用云云，並無可取。
  (5)綜上所述，被上訴人並無上訴人所主張費用未付之情事，且兩造於契約期間屆滿
    終止後，經多次洽商協議，已確認再無被上訴人需履行之事項，上訴人原並已允
    諾於被上訴人提出（保證金）原憑證後即行返還保證金，詎被上訴人提出保證金
    收據後，上訴人又藉詞推托迄不返還，至涉訟時上訴人竟又虛構不實事由，拒絕
    返還，其無非係在拖延訴訟。
    理  由
一、被上訴人起訴主張：其於八十四年十二月三十一日與上訴人簽訂租賃契約，自八
    十五年一月一日起承租台北市○○○路台北車站二樓金華百貨第二○二七號攤位
    ，並繳交三十萬元保證金，兩造租賃關係業於九十年十月三十一日終止，依租賃
    契約之約定，上訴人即應返還前揭三十萬元保證金。詎屢向上訴人催討，均藉詞
    推託，為此訴請上訴人應返還三十萬元及自支付命令狀繕本送達翌日起至清償日
    止，按年息百分之五計算之利息等情。
二、上訴人則以：其確收受三十萬元保證金，惟同意書第六條記載全部總設計配合費
    （即裝潢費）是一年十八萬元，一次付清或分三十六期每期五千元攤還，上列條
    件均經被上訴人簽名同意，而被上訴人每年給付我們一年十二期即僅給付六萬元
    ，三年下來共給付十八萬元，尚欠三十六萬元總設計配合費用未付，扣抵保證金
    尚不足，故被上訴人請求返還三十萬元保證金，並無理由等語，資為抗辯。
三、兩造不爭執之點：
  (1)被上訴人主張其於八十四年十二月二十二日向上訴人承租台北市○○○路台北車
    站二樓金華百貨第二０二七號攤位，並繳交三十萬元保證金，兩造租賃關係業於
    九十年十月三十一日終止。
  (2)依兩造所簽訂合約書第三條之約定（第一卷第二三、二六、二九頁），如果被上
    訴人無積欠上訴人價款或其他債務時，應由上訴人無息歸還被上訴人三十萬元之
    保證金。
四、兩造經協議及整理爭點（詳本院九十二年十一月十四日言詞辯論筆錄），茲同意
    僅就協議之爭點為調查及辯論。本件之爭執點在於：兩造間簽訂之系爭合約同意
    書，總設計配合費究竟是否要負擔一次（十八萬元）？或三次（計五十四萬元）
    ？經查：
  (1)依兩造簽訂之同意書（一審卷第二五頁）第六條約定：「總設計配合十八萬元，
    一次付清或按三十六期，每期五千元攤還。」，由被上訴人提出之上訴人具名之
    廠商貨款結帳表共二十八件影本，係按月結帳，其中八十五年、八十六年、八十
    七年間之結帳表均記載裝潢費五千元，且以每月為一期，而八十九年間結帳表則
    無裝潢費五千元之記載，上訴人雖抗辯結帳表為被上訴人偽造云云，惟依被上訴
    人提出之台灣省合作金庫存款往來對帳單、支票存根影本各一件為所示，與附卷
    結帳表結算金額相符，顯見附卷結帳表記載之內容為真實，應認附卷之結帳單為
    真正，上訴人抗辯結帳表係偽造云云，不足採信。
  (2)上訴人既與金華百貨廠商貨款係按月結帳，每月收取一期裝潢費五千元，上訴人
    復未提出其除按月於貨款結帳收取帳款之外，另行收取二期裝潢設計費，故上訴
    人抗辯其每月分三期各收取五千元，一年共收取十八萬元裝潢設計費云云，不足
    採信，應認兩造係約定於被上訴人向上訴人承租期間，被上訴人應繳納裝潢設計
    費十八萬元，以一次繳納或分三十六期繳納均可，並非如上訴人所辯被上訴人每
    年均須給付裝潢設計費十八萬元。而本件被上訴人顯係採用分三十六期自八十五
    年至八十七年三年間按月繳納五千元之方式，其既已依約付清十八萬元裝潢設計
    費，上訴人抗辯被上訴人尚積欠自八十八年至九十年裝潢設計費共三十六萬元云
    云，殊不足採。
  (3)兩造約定之「總設計配合費」性質，如係指金華百貨公司賣場之總體裝潢，因花
    費鉅額之裝潢設計費用，而要求承租攤位之攤商分攤時，則出租人與承租人第一
    次簽訂租賃契約時，就會將承租人應分攤裝潢設計費用之數額計算在內，除非再
    重新裝潢，否則應該不可能會每年重新計算一次裝潢設計費用。何況兩造係每年
    重新簽訂一次承租契約（詳第一審第二三、二六、二九頁），第一份租賃契約（
    租期自八十五年一月一日至八十六年十二月三十一日止）時被上訴人選擇以分三
    十六期，每月給付五千元之方式，分期給付十八萬元裝潢設計費，履行完畢時間
    要花費三年。如果在第二次重新簽訂契約時（八十六年十一月一日至八十七年十
    月三十一日止），又再一次分三十六期攤還，則前一份契約的三十六期尚未履行
    完畢，第二份契約第三十六期接踵而至，第三次重新訂約時又復如此，同一個時
    間有三個三十六期的分期同時履行，此不合理之狀況，甚為明顯。又為何需要收
    取總設計配合費用，亦據上訴人陳述「總設計配合費是包含固定設施、非固定設
    施之面積、裝潢、清潔、管線更正等費用」（詳本院九十二年十一月十四日言詞
    辯論筆錄），兩造租賃契約存續期間中，上訴人並無再一次斥資重新整體裝潢，
    應無可能在原約定之十八萬元之外，另外再收取每次締約十八萬元之總設計配合
    費用之必要。故本院認為被上訴人所言，僅第一次簽訂租賃契約時有分三十六期
    攤還，在第二份續約時，因為先前之三十六期尚未履約完畢，始有總設計配合費
    之記載，並非再有另筆十八萬元之總設計配合費等語，應可採信，上訴人辯稱每
    次續約均需分攤十八萬元之總設計配合費用云云，殊難採信。
五、綜上所述，上開租賃契約已終止，對於第一份租賃契約兩造所同意的總設計配合
    費用十八萬元，被上訴人分三十六期，每期攤還五千元，業於八十七年十二月全
    部給付完畢（自八十五年一月起至八十七年十二月止），被上訴人未積欠上訴人
    總設計配合費，上訴人即應依上開租賃契約第三條約定返還前揭三十萬元履約保
    證金。從而，被上訴人據以提起本訴，請求上訴人返還三十萬元及自支付命令狀
    繕本送達翌日（即九十一年一月三日）起至清償日止，按年息百分之五計算之遲
    延利息，為有理由，應予准許。原判決為上訴人敗訴之諭知，於法並無違誤，上
    訴意旨任意指摘原判決不當，求為廢棄改判，為無理由，應駁回其上訴。
六、本件為判決之基礎已臻明確，兩造其餘主張、陳述並所提之證據，經審酌後，認
    均與本件判決之結論無礙，爰不再一一論述，附此敘明。
據上論結：本件上訴為無理由，依民事訴訟法第四百三十六條之一第三項、第四百四
十九條第一項、第七十八條，判決如主文。
中      華      民      國    九十二    年    十一    月    二十八    日
                              民事第一庭
                                      審判長法  官    陳邦豪
                                            法  官    陳盈如
                                            法  官    呂淑玲
右為正本係照原本作成。
本判決不得上訴。
中      華      民      國    九十二    年    十一    月    二十八    日
                                            書記官    方美雲


司法院資訊處製作；財團法人民間司法改革基金會備份。
